【裁判字號】    99,台上,2064
【裁判日期】    990408
【裁判案由】    違反證券交易法等罪
【裁判全文】
最高法院刑事判決            九十九年度台上字第二０六四號
上  訴  人  台灣高等法院高雄分院檢察署檢察官
被      告  甲○○
            乙○○
            丙○○
            丁○○
上列上訴人因被告等違反證券交易法等罪案件，不服台灣高等法
院高雄分院中華民國九十八年四月十六日第二審判決（九十七年
度金上重訴字第六號，起訴案號：台灣高雄地方法院檢察署九十
四年度偵字第二一八八九號），提起上訴，本院判決如下：
    主  文
上訴駁回。
    理  由
一、甲○○被訴行使偽造私文書、行使業務登載不實、背信、業
務侵占；丁○○被訴行使偽造私文書、背信、重利（起訴書犯罪
事實貳、參）部分
按刑事訴訟法第三百七十七條規定，上訴於第三審法院，非以判
決違背法令為理由，不得為之。是提起第三審上訴，應以原判決
違背法令為理由，係屬法定要件。如果上訴理由書狀並未依據卷
內訴訟資料，具體指摘原判決不適用何種法則或如何適用不當，
或所指摘原判決違法情事，顯與法律規定得為第三審上訴理由之
違法情形，不相適合時，均應認其上訴為違背法律上之程式，予
以駁回。本件原判決以公訴意旨略稱：（一）、1.甲○○於民國
八十九年三月十日，未經尖美建設開發股份有限公司（下稱尖美
建設公司）董事會議決議授權，偽造尖美建設公司之印鑑章，向
當時擔任高雄縣議會副議長丁○○以私人借款方式，借得新台幣
（下同）一億元，甲○○於同日偽造尖美建設公司之借據、收據
各一張（偽造「尖美建設公司」印文二個），經丁○○向中興商
業銀行董事長王玉雲求證尖美建設公司確有東山河建案後，丁○
○遂利用甲○○急需用錢之機會基於重利之犯意，以月息二十分
之高利借款給甲○○，並經甲○○之秘書陳龍、中興商業銀行高
雄分行襄理田振宗點收該一億元款項交給甲○○後，即由甲○○
以董事長身分無息將其中五千一百四十萬一千一百九十元出借給
尖美建設公司，並交給出納人員簡來好記帳，於八十九年三月七
日、八十九年三月十日起，由簡來好製作民間借款明細表，簡來
好並依特助張迪善指示記帳，其中五百萬元用以償還新瑞都百貨
、匯二千一百四十萬一千一百九十元入蔡文聖帳戶用以償還丁○
○，最後一筆二千五百萬元用以支付尖美建設公司之工程款，共
計五千一百四十萬一千一百九十元（截至八十九年十一月二十二
日董事會議召開前，尖美建設公司已經清償甲○○本金二千九百
十九萬三千三百三十四元，餘款以尖美翡翠大地本票二千萬元抵
償，而未再積欠甲○○；甲○○並簽下清償協議書，表示絕不再
以任何關係向尖美建設公司追討。2.甲○○接任尖美建設公司後
，尖美建設公司於屏東之東山河建案因積欠中華開發工業銀行、
中興商業銀行等銀行貸款二十六點六億元，尚有餘額二十億一千
七百六十六萬二千元無法還款，尖美建設公司乃於八十九年五月
十七日擬具以屋抵債清償辦法，擬以建坪每坪七萬五千元出售予
承包商等債權人，而將每建坪出售價格中之四萬五千元抵償債權
人，另三萬元由債權人代尖美建設公司清償聯貸銀行，並塗銷抵
押權設定。詎甲○○因無力清償向丁○○支借之私人借款，乃與
丁○○、趙勝志、王統、張迪善等人共同基於為自己不法所有之
意圖，利用執行上述清償辦法之機會，從中套取尖美建設公司資
產，其行為如下：(1)甲○○未經董事會同意、授權，先行私下與
丁○○商討而同意以每坪四萬元之價格出售東山河之建案給丁○
○，並經由甲○○於八十九年四月十四日提出於尖美建設公司董
事會，惟該日會議中因東山河建案如以每坪四萬元出售給大璽建
設，形同賤售，遭王統反對。甲○○仍不放棄，明知該東山河建
案成本每坪達七萬餘元，且八十九年五月十七日向聯貸銀行提出
之前開清償辦法亦係擬以每坪七萬五千元出售，竟又於八十九年
五月二十六日召開公司臨時董事會議，由甲○○與王統二位公司
董事同意通過「授權董事長洽特定人以每建坪四萬元計算一次整
批承購尖美東山河集合住宅餘屋約五百五十戶，若承購後仍有餘
屋，則以同一價格開放員工認購」之提案，通過後，甲○○旋於
八十九年五月三十一日，由其與丁○○二人共同找來丁○○之司
機兼隨扈即趙勝志，由趙勝志負責出面通謀虛偽訂立不動產買賣
契約書，並在丁○○之授意下擔任人頭買方，約定以每坪四萬元
出售四百戶，總建坪數一萬五千七百三十一坪（六億二千九百二
十四萬元），地下一層車位一百零二位，每位二十萬元，地下二
層車位一百三十八位，每位十五萬元（車位共四千一百十萬元）
。總價款計六億七千零三十四萬元。依上開清償辦法，趙勝志應
於八十九年十二月二十五日前將每建坪三萬元，計四億七千一
百九十六萬元之款項，於八十九年十二月二十五日中華開發工業
銀行與中興商業銀行聯貸合約屆至前，向聯貸銀行辦理代位清償
或承受；趙勝志完成代位清償或承受之同時，尖美建設公司方
配合辦理塗銷聯貸抵押權；另二億四百零二萬元，買方應自過
戶移轉登記之同時，交付發票日自八十九年八月十日起至九十年
七月十日，分十二期支付之本票，交賣方尖美建設公司收執。(2)
惟簽約後，甲○○即一方面不顧契約之約定未依約要求買方履
約向聯貸銀行辦理代位清償；更未於過戶同時要求丁○○、趙
勝志開立本票共二億零四百零二萬元，足以生損害公司利益；枉
顧承包商等債權人利益，旋即於八十九年六月二十八日將上開交
易之不動產計四百戶，分別過戶至買方指定之登記名義人即丁○
○親友共四十二人名下，旋由丁○○所經營之晶璽企業公司轉售
他人，甲○○、丁○○、趙勝志共同掏空尖美建設公司之資產。
至八十九年八月十日，買方依約應付第一期款一千六百三十二萬
元，惟尖美建設公司業務部副理張文珠發現買方即丁○○、趙勝
志二人自始未開立任何本票，乃向甲○○之特助張迪善反應，請
其向當時已經進駐尖美大飯店在十樓辦公之丁○○拿取本票；張
迪善為尖美建設公司處理事務之人，竟違背職務，未經趙勝志同
意，而以不詳方式，取得偽造發票人為趙勝志、面額分別為一百
萬元及一億五千六百三十一萬九千一百元本票二張（各偽造趙勝
志簽名與印文各一處），但均未填載發票日及到期日屬無效本票
，並持交張文珠行使，嗣張文珠予以影印後，逕持至丁○○辦公
室找秘書補正，丁○○卻置之不理，甲○○、張迪善亦未要求丁
○○、趙勝志事後同意補正、或訴請丁○○違約賠償等，至九十
二年三月一日張文珠離職止仍未見補正，足以生損害於尖美建設
公司。(3)甲○○、丁○○均明知上開交易有關停車位部分，已搭
配建物出售並個別向聯貸銀行辦理塗銷，丁○○為掩飾虛偽買賣
、且未履約付款事實，竟未經趙勝志同意，於八十九年八月十四
日以趙勝志名義偽造存證信函（簽名與印文各四個）予尖美建設
公司稱：尖美建設公司未向銀行辦理塗銷車位抵押權完成交付而
影響後續銷售工作，要求七日內洽商解決云云，惟雙方並無任何
洽商作為，丁○○仍繼續以每坪五點五萬元售出五十六戶，車位
每位二十五至三十萬元，售出四十七位，並向銀行辦理塗銷。甲
○○明知上情，卻未予追償反而指示認列呆帳，而於尖美建設公
司八十九年度財務報表中附記「因該公司未完成合約之車位產權
點交，而房屋部分之產權部分已移轉趙勝志，但尚未收到任何價
款，故該公司已認列二億四百零二萬元之損失準備」，足以生損
害於尖美建設公司。丁○○旋於九十年間將上開出售後之餘屋計
三百四十四戶，信託予高雄區中小企業銀行，並與大仁技術學院
協議，以每年租金五千萬元，出租為學生公寓，租期二十年，並
據租賃營運收益，委由高雄區中小企業銀行發行以丁○○為受益
人，期限二十年，金額三十億元之受益憑證，仍未塗銷尖美建設
公司以每坪三萬元辦理之抵押權。(4)八十九年八月二日尖美建設
公司收到國庫退稅支票時，因甲○○無法取得王統所保管之公司
大章，甲○○意圖為自己不法之所有，先由張迪善、陳龍領用公
司執照正本、營利事業登記證正本，二人重新刻用「尖美建設公
司」公司大章，於同年月四日連同由張迪善本人保管之小章，前
往世華商業銀行鳳山分行開戶後領取上開退稅款共二千三百六十
八萬九千八百六十元，詎甲○○與張迪善、陳龍三人，領得上開
屬於「尖美建設公司」之款項後，竟於同年月四日將其中之一千
萬元作帳還甲○○；另五百萬元作帳還甲○○（並由甲○○指定
匯至丁○○於世華商業銀行帳戶）；另五百萬元作帳還甲○○（
並由甲○○指定匯至甲○○帳戶）；八百六十八萬九千八百六十
元中，三百餘萬元發放尖美建設公司員工薪資；五百六十八萬九
千八百六十元卻另行起意，易持有為所有予以侵占，王統明知上
情竟仍予以追認。3.依據尖美建設公司「民間借入款明細」中所
示，於八十九年三月七日、八十九年三月十日、八十九年三月二
十一日由甲○○分別借給尖美建設公司之三筆款項合計五千一百
四十萬一千一百九十元；惟尖美建設公司已分別以「八十七年退
稅款、永大房屋所支付之二十八期購屋款」償還甲○○，而甲○
○竟將上開造價成本達十一億八千三百三十七萬元之東山河建案
四百戶成屋售丁○○，竟未取回任何對價，故扣除該批成屋原已
供銀行設定權值四億七千一百九十六萬元，計使尖美建設損失七
億一千一百四十一萬元。（二）、1.甲○○為高雄市三民區○○
○路二百六十六號一、八、十一至二十樓「尖美大飯店股份有限
公司」（下稱尖美飯店）董事長，李素米為尖美建設公司之稽核
副總經理；尖美建設公司乃尖美飯店之大股東，甲○○係為尖美
飯店處理事務之人。甲○○、張迪善與丁○○、陸正瓊（通緝中
）明知甲○○積欠丁○○者乃上述之私人債務，與尖美飯店、尖
美建設公司均無涉，竟意圖為自己、第三人不法之利益，因尖美
建設公司擁有尖美飯店部分不動產，均無視公司法第一百八十
五條有關公司締結關於出租全部營業之契約等重大行為應經股東
會特別決議；無視於圓頂大飯店股份有限公司（下稱圓頂飯店
）根本尚未成立；甲○○竟於八十九年六月二十八日擅自與丁○
○所代表之圓頂飯店籌備處，假借簽訂租賃契約名義，將「高雄
市三民區○○○路二百六十六號一、七，十至二十一樓」、「及
營業相關設備」出租給圓頂飯店（陸正瓊為圓頂飯店董事長），
約定租期八年，自八十九年七月一日迄九十七年六月三十日止，
租金每月二百萬元，押租金八百萬元，圓頂飯店每年應提撥盈餘
百分之十六予尖美飯店做為紅利，雙方同意按月以租金抵扣出租
人對外之債務，但每月不得超五十萬元等；甲○○訂約時亦向丁
○○索取押金八百萬元；甲○○再於同月三十日續以尖美飯店董
事長名義將尖美飯店營收亦即經營權，全部讓渡丁○○本人所代
表之圓頂飯店籌備處，尖美飯店之監察人張迪善未監督甲○○與
圓頂飯店簽訂租賃契約，均共同為違背其任務之行為。2.尖美飯
店自八十九年七月起即未召開股東會，自九十年起未再召開董事
會，因尖美建設公司擁有尖美飯店部分不動產，甲○○為補正尖
美建設公司同意之程序，事後竟於八十九年七月十二日召開尖美
建設公司臨時董事會，由有董事身分之甲○○、王統二人出席通
過臨時動議提案：「將尖美建設公司所持有之位於高雄市三民區
○○○路二百六十六號六樓Ｄ區、七、十、十一、十二、十七樓
資產出租尖美飯店，並同時同意轉租予圓頂飯店，租期自八十九
年七月一日，共八年一個月（迄九十七年七月三十一日止），租
金每月一百六十萬二千一百四十八元，其中五十萬元每月付現，
其餘記帳」、「三方共同協議簽定」等，並請管理部門協商，嗣
管理部門協商結果，以圓頂飯店不擬直接介入尖美飯店租賃關係
（維持與尖美飯店直接簽訂租約），並僅同意以應付尖美飯店租
金中之五十萬元直接付予尖美建設公司，而於八十九年十月三十
日尖美建設公司臨時董事會，由甲○○、王統及張迪善三人出席
同意照案通過，而為違背其任務之行為，共同為業務登載不實。
3.依公司法第二百二十三條有關董事為自己或他人與公司為法律
行為時，應由監察人為公司之代表，甲○○明知並不具尖美飯店
監察人之身分，且為尖美建設公司、尖美飯店董事，乃從事業務
之人，竟於八十九年十二月二十七日逕以尖美飯店監察人、及尖
美建設公司董事長身分，偽造「尖美飯店」監察人部分之簽名，
簽訂租期回溯自八十九年七月一日起，共計八年一個月之「尖美
建設公司、尖美飯店」租賃契約書，就「尖美建設公司」部分為
業務登載不實，均足以生損害於尖美建設公司、尖美飯店。4.圓
頂飯店自八十九年七月一日以虛偽承租方式取得尖美飯店經營權
後，除未交付八百萬元押租金外，每月二百萬元租金亦從未支付
，為期五年餘（五年租金一億二千萬元），計至九十四年七月三
十一日止，使尖美飯店損失營運利益達一億二千二百萬元，嗣證
券交易所於八十九年七月六日公告尖美建設公司八十九年八月十
五日下市。（三）、因認甲○○涉犯刑法第二百十六條、第二百
十條之行使偽造私文書、刑法第二百十六條、第二百十五條之行
使業務登載不實、刑法第三百四十二條第一項之背信、刑法第三
百三十六條第二項之業務侵占；丁○○涉犯刑法第二百十六條、
第二百十條之行使偽造私文書、刑法第三百四十二條第一項之背
信、刑法第三百四十四條之重利等罪嫌。經審理結果，認不能證
明被告等犯罪，因而撤銷第一審關於甲○○連續背信部分之科刑
判決，改判諭知該部分無罪，維持第一審關於其他部分無罪之判
決，駁回檢察官在第二審之上訴，已綜合卷內全部證據資料，詳
述其調查、取捨證據之結果及認不能證明被告等被訴事實之心證
理由。從形式上觀察，原判決並無足以影響判決結果之違法情形
存在。檢察官上訴意旨略稱：刑法第二百十條之偽造文書罪，指
無製作權不法製作者而言。而公司負責人係公司之機關，其個人
與公司兩者在法律上係不同的評價，一為自然人，一為法人，各
有獨立之人格，兩者不能相混淆。是公司負責人基於公司資金之
需，以公司名義對外借款，並書立借據，乃當然之理；如公司負
責人之私人借款，未經董事會同意，以公司名義對外為之，並擅
自刻用公司印章，其偽以公司名義書立借據並加蓋自行刻用公司
印章之行為，即係無製作權之人製作他人名義之文書。被告甲○
○為自己之需，以尖美建設公司名義向丁○○借款，其偽以公司
名義借款並書立借據之行為，即係偽造私文書，嗣交付借據之行
為，即為行使偽造私文書。原判決認甲○○是尖美建設公司董事
長，對外代表公司，其以公司名義所為任何法律行為，直接對公
司發生效力，其欲自己使用借款，卻以公司名義對外借款，係有
權製作無偽造可言，將公司負責人個人與公司相混淆，是原判決
所為私人借款得以公司名義為之並書立借據之見解自有違誤。又
原判決既認趙勝志為丁○○之下屬，始同意擔任人頭，主觀上不
能預見丁○○欲掏空尖美建設公司之資產，則趙勝志當然不同意
授權丁○○為開立無效本票付款及寄發存證信函等不法行為（趙
勝志亦始終無承認有此授權）。原判決顯有採證不適用法則，違
背經驗法則且與卷證資料不符之違法云云。惟查證據之取捨及證
明力之判斷，係屬事實審法院自由判斷之職權，此項職權之行使
，倘不違背客觀存在之經驗法則或論理法則，即無違法可言，觀
諸同法第一百五十五條第一項規定甚明，自無許當事人任憑己意
，異持評價，指摘為違法，資為第三審上訴之適法理由。又刑法
第二百十條之偽造文書罪，以無製作權而捏造他人名義製作該文
書為構成要件，如行為人對於此種文書本有製作權，縱令其製作
之內容虛偽，且涉及他人之權利，亦難論以刑法第二百十條之罪
。原判決於其理由四(三)之3.說明：甲○○當時既係尖美建設公司
董事長，依公司法第一百零八條第一項規定對外代表公司，即為
該公司之法定代理人，是其代表尖美建設公司向外借款所立之借
據，自屬有權製作之人，並無偽造之可言，故難認甲○○有何偽
造文書之情。又甲○○本即有權代表公司對外借款，在此業務關
連下，其自行刻印用印，與公司刻印用印應有相同效力，是亦難
認其簽立借據、收據，涉有偽造印章、印文犯行，足徵公訴人所
指，自乏積極證據足資認定等語。另於理由四(三)之13.丁○○在東
山河建案買賣契約簽立後，雖有代趙勝志簽立本票及存證信函等
情，惟趙勝志既同意出借名義簽約，有關契約涉及相關事項，若
需以其名義為之，衡情自均在其授權範圍之內；再參以本件契約
原即約定買方須簽立本票交與尖美建設公司供作擔保，另尖美建
設公司嗣未依約移轉停車位所有權，丁○○就此主張解除契約，
亦有以契約名義人發函通知該公司之必要，是丁○○以趙勝志名
義簽立本票及製作存證信函，應係在趙勝志授權範圍內所為事項
，難認有何偽造文書之情。原判決所為之證據取捨、判斷及得心
證理由，俱有卷內各項證據資料可稽，自形式上觀察，並未違背
客觀存在之經驗法則或論理法則。檢察官既未盡其實質舉證責任
，原審無從獲得確信甲○○、丁○○行使偽造私文書犯罪之心證
，而維持第一審該部分無罪之判決，駁回檢察官就該部分之第二
審上訴，於法尚無不合。檢察官上訴意旨置原判決已明白論斷之
事項於不顧，任憑己意，異持評價指摘為違法且猶為單純事實之
爭執，不能認為已具備合法上訴第三審之形式要件。應認檢察官
就甲○○、丁○○行使偽造私文書部分之上訴，為不合法律上之
程式，予以駁回。另本件甲○○被訴犯刑法第二百十六條、第二
百十五條之行使業務登載不實罪、刑法第三百四十二條第一項之
背信罪、刑法第三百三十六條第二項之業務侵占罪；丁○○被訴
刑法第三百四十二條第一項之背信罪、刑法第三百四十四條之重
利罪部分，分屬刑事訴訟法第三百七十六條第一、三、五款所定
不得上訴第三審之罪名。檢察官竟就該等部分一併提起上訴，顯
屬不合，應予駁回。
二、甲○○、乙○○、丙○○被訴犯修正前證券交易法第一百五
十七條之一、第一百七十五條及乙○○、丙○○被訴犯刑法第三
百四十二條第一項之背信（起訴書犯罪事實壹）部分
按刑事訴訟法第三百七十六條所列各罪之案件，經第二審判決者
，不得上訴於第三審法院。公訴意旨認甲○○、乙○○、丙○○
違反修正前證券交易法第一百五十七條之一第一項第一款、第四
款之規定，應依修正前同法第一百七十五條論處及刑法第三百四
十二條第一項之背信罪部分，經原審調查證據之結果，認尚乏積
極證據足以證明甲○○、乙○○、丙○○涉犯該罪嫌，因而維持
第一審無罪判決，駁回檢察官在第二審關於該部分之上訴。查甲
○○、乙○○、丙○○違反修正前證券交易法第一百五十七條之
一第一項第一款、第四款規定部分，其行為時間為八十九年四月
間，依行為時即七十七年一月二十九日修正之證券交易法第一百
七十五規定，係處二年以下有期徒刑、拘役或科或併科十五萬元
以下罰金。核屬刑事訴訟法第三百七十六條第一款之案件，至於
刑法第三百四十二條第一項之罪部分，則屬刑事訴訟法第三百七
十六條第五款之案件，依首開說明，既經第二審判決，自不得上
訴於第三審法院，檢察官猶提起上訴，顯為法所不許，應予駁回
。
據上論結，應依刑事訴訟法第三百九十五條前段，判決如主文。
中    華    民    國  九十九  年    四    月    八    日
                      最高法院刑事第二庭
                          審判長法官  莊  登  照
                                法官  陳  世  淙
                                法官  徐  昌  錦
                                法官  許  錦  印
                                法官  蘇  振  堂
本件正本證明與原本無異
                                      書  記  官
中    華    民    國  九十九  年    四    月   十四   日
                                                      v

司法院資訊處製作；財團法人民間司法改革基金會備份。
